臺灣士林地方法院民事判決　　　　　　 92年度重訴字第333號
原　　　告
即反訴被告　資通電腦股份有限公司
法定代理人　甲○○
訴訟代理人　陳家駿律師
被　　　告
即反訴原告　寰訊科技顧問股份有限公司
法定代理人　己○○
訴訟代理人　張天欽律師
　　　　　　黃于玶律師
上列當事人間確認債權不存在事件，本院於民國94年4 月25日言
詞辯論終結，判決如下：
    主  文
確認被告對原告基於應用軟體開發合約報酬請求權之新臺幣貳仟
捌佰捌拾貳萬捌仟貳佰零玖元債權不存在。
訴訟費用由被告負擔。
反訴原告之訴及假執行之聲請均駁回。
反訴訴訟費用由反訴原告負擔。
    事實及理由
壹、本訴方面：
甲、程序方面：
    按「確認法律關係之訴，非原告有即受確認判決之法律上利
    益者，不得提起之。」民事訴訟法第247 條第1 項前段定有
    明文。查兩造前於民國88年7 月9 日簽訂「應用軟體開發合
    約書」（以下簡稱系爭合約），其中第16條第2 項約定：「
    凡雙方因本合約所引起的糾紛、爭議或歧見，如無法達成協
    議時，雙方同意依據中華民國商務仲裁協會之仲裁程序實施
    辦法及中華民國法律，在中華民國以仲裁方式解決之，其由
    仲裁人所作之判斷應為最後之決定，並對雙方具有拘束力」
    等語，此有系爭合約在卷可稽（卷1 第17頁至第27頁）。嗣
    被告主張系爭合約執行期間，因配合財政部實施兩稅合一需
    修訂等因素而實施電腦程式新增與修改，增加工作所需人力
    、時間之成本，而依上開仲裁條款，於90年12月31日向中華
    民國仲裁協會提出仲裁之申請，請求原告給付新臺幣（以下
    同）28,828,209元，惟該仲裁案件進行至92年6 月30日止已
    屆滿9 個月，仲裁判斷仍未作成，依仲裁法第21條第3 項規
    定：「仲裁庭逾第1 項期間而作成判斷書者，除強制仲裁事
    件外，當事人得逕行起訴或聲請續行訴訟。其經當事人起訴
    或聲請續行訴訟者，仲裁程序視為終結。」是原告對被告提
    起本件確認之訴，得以除去其法律上不安之危險，有即受判
    決之法律上利益，且未違反仲裁法第4 條妨訴抗辯之規定，
    合先敘明。
乙、實體方面：
一、本件原告起訴主張：
  (一)緣訴外人財政部財稅資料中心（以下簡稱財稅中心）、臺北
    市國稅局、高雄市國稅局、臺灣省北區國稅局、臺灣省中區
    國稅局、臺灣省南區國稅局等5 區國稅局（以下簡稱業主）
    發標軟體開發工程，經公開招標後由訴外人神通電腦股份有
    限公司（以下簡稱神通公司）得標，嗣訴外人神通公司將其
    中稅務應用軟體轉包予原告，原告再將其中營業所得稅部分
    轉包予被告，而於88年7 月9 日簽訂系爭合約，其中第1條
    第8 項約定：「於本應用系統開發，丙方（即業主）對AP驗
    收完成前其需求等在15% 內之變動（以招標時系統功能表上
    最低階系統功能數之總計數為100%來計算。另變動含增加、
    刪除及修改）乙方（即被告）須無條件配合辦理」等語，則
    需求變動在15% 以內被告須無條件配合，超過15% 時，被告
    依約未必有承作義務，如被告願意承作，即屬合約外之新生
    事項，應由兩造與訴外人神通公司向業主洽談，針對此項超
    過15% 之通知程序、計價標準、付費期限等各節重新約定，
    且依系爭合約第13 條 約定：「本合約之任何變更、修改或
    未盡事項，均需雙方同意後，以書面為之。」然事實上兩造
    及上包三方間，就超過部分從未進行書面協議，且合約履行
    期間，屬被告承包之業務範圍，均係由被告直接與業主洽談
    ，原告無法得知被告是否確有新增、修改暨增修內容，若被
    告自行估算增修幅度超過合約應履行範圍，理應正式書面提
    出，並於雙方取得書面協議後再行辦理，被告逕依系爭合約
    約定請求原告給付，乏其所據。
  (二)本件被告於90年6 月29日來函要求增加費用，並於90年7 月
    9 日前完成書面協商，原告於90年7 月4 日函轉主標商即訴
    外人神通公司，希其出面協商，迄90年7 月9 日前並未完成
    書面協商，被告竟繼續服務，復於90年11月9 日再度來函提
    出增修費用要求於7 日內回覆，經原告於90年11月13日函轉
    訴外人神通公司，原告未於7 日內回覆同意，被告仍繼續服
    務。被告雖一再主張需求變動已超過15% ，然迄被告正式要
    求原告付款前，被告從未在超過15% 時，事先以書面或任何
    方式告知原告，且被告提出之新增、修改資料，均未經業主
    或公正第三人正式書面認可，是否已超過15% 尚有認知差異
    ，若已超過，在雙方未完成書面協議前，被告認定超過15 %
    之自行處理事項，均屬自發性與業主之配合，其閉門造車一
    意孤行施作後，貿然請求原告給付28,828,209元，顯無理由
    。
  (三)又依兩造合約第16條第3 項約定：「本合約之內容及相關附
    件如有爭議時，依丙方（即業主）之解釋為準。」經被告將
    其認為承作超過之部分，透過原告送請業主進行認定，業主
    於91年8 月28日函覆稱並未超過15% ，依合約應屬免費服務
    範圍。且業主審核之結果係根據應用系統功能變動審核確認
    書，逐項經業主、被告代表於91年7 月簽字確認，審核結果
    認SD階段確認功能總數1,093 支，驗收完成功能總數1,144
    支，變動功能數251 支（新增57支、修改194 支、刪除0 支
    ），而每3 個修改換算為1 個新增功能，故修改194 支換算
    成65個新增，共同確認新增（含修改）122 支，占SD階段確
    認功能總數約11.16%，尚未達15% 免費變動上限，依誠信或
    禁反言原則，被告再主張其承作工程需求變動達15% 以上，
    顯無理由。
  (四)另被告於仲裁庭主張其除依合約外，另依不當得利或無因管
    理對原告有俱權，惟被告此部分主張與法條構成要件不合等
    語。並聲明：求為判決如主文第1項所示。
  (五)對被告抗辯所為之陳述：
    (1)否認原告同意增修內容：
      被告主張其於89年10月6 日、90年5 月17日將增修項目
        、內容、幅度、人力通知原告，嗣業主於89年10月30日
        、90年5 月19日召開會議確認增修，並以89年10月19日
        函、90年11月26日函檢附會議紀錄希望被告配合辦理，
        被告亦於90年6 月29日、90年11月9 日致函原告表明增
        修情形，原告未表意見云云，原告否認之。蓋上開會議
        所提之增修數據與被告主張不符，業主從未確認被告提
        出之數據。事實上係因被告進度落後，故業主要求神通
        公司函轉原告再轉被告請其儘速辦理，就被告提出之增
        修、人力計費方式，均係被告單方說法，原告、訴外人
        神通公司、業主從未為同意之表示。
      被告主張原告就此案有管控權云云，原告否認。蓋就本
        案稅務應用系統開發言之，係屬特定領域之應用系統開
        發，而由被告直接與業主溝通設計工程，原告從未主動
        與業主直接聯繫，一切依合約函轉訴外人神通公司，進
        行上下包間例行性專案進度聯繫，與業務功能及技術面
        無關，並未就增修部分進行掌控。
      被告承包此案，固以完成業主之業務需求為主，其間歷
        經SA、SD、測試驗證、驗收等階段，業主依其需求逐一
        檢視是否符合需求，如有變更，大多係被告系統開發人
        員對業主需求未能完全掌握，或對業務細節不夠瞭解所
        致，此部分變更責任在於被告而非業主。倘責在業主，
        被告自可依變更程序向業主提出，惟被告始終無法提出
        書面確切證據，而原告未參與執行細節，本應依循書面
        辦理，不能毫無依據任意接受增修。
      依財稅中心規定，增修之提出，應先由業務單位提出功
        能需求新增（修改）申請表，經主管審核後，再送電作
        單位審核，其後才發文財稅中心，財稅中心接文後，找
        相關人員討論定案提出解決方案或作法，再發文廠商據
        以辦理，而被告始終未踐行此一程序，且關於「驗收時
        廠商應提交最後之系統功能表」，被告如有不同意見，
        自可整理相關文件一併提出以力爭其權益，被告亦未提
        出。
    (2)否認被告主張之增修支數：
      對於被告主張新增及修改支數，原告完全否認，該等數
        字未經原告、上包即訴外人神通公司、業主之認可，亦
        與財政部會議紀錄文字不符。被告迄未證明其原來已經
        開發之軟體程式何在？增修程式何在？是否經業主核可
        認定？有無會議紀錄證明？自不得片面號稱有高達15%
        以上之軟體增修。
      被告主張在SD階段，所有新增、刪除之功能數，被告均
        將變動明細、資料交予原告，由秘書許雯瑜小姐收受云
        云，原告否認之。
      業主所提之RFP 及後續進行之SA、SD乃至驗收階段所提
        之各項系統功能表，均係以功能為單位，而非以程式支
        數為單位。一項功能會包含數支以上之程式，如功能面
        屬同一功能，仍會被認為只有一支而非多支，故在最後
        驗收階段，將若干同屬功能之程式併入同一功能驗收，
        為雙方共同之認知，此業經財稅中心函覆明確，而依系
        爭合約第16條第3 款約定，如有爭議應依業主解釋為準
      業主93年7 月9 日回函從未承認或同意新增223 支存在
        ，至被告主張新增469 支內有246 支新增未提報驗收，
        已承認其未曾提出給付，業主回函亦認被告所提之附表
        Ｄ有無施作不明，被告自無權主張。又被告主張修改
        1,403 支部分，並主張其所提出之附表Ｘ共756 支、附
        表Ｙ共369 支，業主93年7 月9 日回函未否認上開數字
        ，又附表Ｚ所列142 支、附表Ｚ-1所列83支部分，業主
        94年3 月7 日回函亦未曾提到云云。實則，業主93年7
        月15日回函已明確指出，被告所承包系爭工程部分之15
        個系統，共有57個新增功能、194 個修改功能，合計
        122 個新增功能，被告確認交付功能數為1,093 個，經
        驗收雙方確認，被告人員既代表訴外人神通公司確認簽
        名，未為爭取申訴而全盤接受，其事後再向原告請求，
        即非合理。
    (3)否認變動未逾15%者，原告應付費用：
      業主與神通公司間合約及系爭合約均有15% 範圍內之變
        動須無條件配合辦理之約定，至業主合約第12條第2 項
        固約定：「由甲方（即業主）提出變更者，因變更而增
        加之成本及費用，於報准後協議計付」等語，惟上開條
        文係指整體委外服務，包括電腦軟硬體及設備建置、網
        路建置及機房設施建置、應用系統開發及建置等大項，
        並非單指軟體而言，訴外人神通公司得標後，將應用系
        統（AP）一部發包予原告，對補強規範15% 之變動須無
        條件配合，與業主合約第12條並無牴觸。況業主合約當
        事人並非兩造，被告殊不得捨兩造間之系爭合約，而就
        業主合約規範兩造間法律關係。退步言之，依業主合約
        第12條第2 項，亦應於准後協議計付，被告既未報准更
        未協議，自不得對原告請求。
      依業主與訴外人神通公司間投標須知附件需求規格書「
        委外服務水平─應用系統」第45條規定：「AP驗收完成
        前其需求等在15% 內之變動（以招標時系統功能表上最
        低階系統功能數之總計數為100%來言算。另變動含增加
        、刪除及修改），廠商須無條件配合辦理。」自文義解
        釋及軟體開發使用慣例，所謂無條件配合，當然指承包
        商必須不負任何條件以無償之方式予以配合。又業主與
        廠商協商折衝後，訂出「國稅資訊平台移轉計畫案應用
        軟體新增（修改）之計價方案」，其中第3 條第3 項規
        定：「依合約規定，保固前業主提出之新增（修改）功
        能，若在15% 以內，則廠商需免費新增，若超過15% ，
        則業主需就超出部分付費給廠商」，法律上屬於另外協
        議之性質，被告可決定是否接受。此計價模式即為被告
        應依照之模式，事前提出與各方洽商達成協議，被告竟
        捨此不由，事後恣意開價。
      被告前於90年6 月29日致原告函即提及：「依本合約第
        1 條第8 款約定本應用系統開發之需求在15% 內之變動
        免收費」、「目前新增功能數為390 、修改功能數為
        1,140 ，合計1,530 ，而合約約定的免費範圍（RFP 功
        能總數1,021 之15 %為153）經 扣除後為1,377 ……此
        為應另收費範圍」等語，可見被告早已承認依合約15%
        範圍內之增修變動，屬於無條件免費之服務。
    (4)否認兩造就增修人力計算方式：
      被告前以信函要求原告於90年7 月9 日前完成書面協商
        、敦請原告於7 日內回覆是否同意增修並給付費用，原
        告未回覆同意，可知每人月95,000元從未經協議合致。
      本件軟體承包工程始終由被告直接面對業主，原告從未
        管控或授權，亦不知悉增修情形，自無所謂合理之計算
        方式。
      被告主張依民法第490 條、491 條承攬規定或同法第
        546 條、第547 條委任規定或無名契約請求給付報酬云
        云，惟兩造間之權利義務應依系爭合約界定，被告捨近
        求遠，援引民法條文，並無依據。
    (5)否認被告得依契約以外之請求權主張原告給付：
      兩造間簽訂之系爭合約，法律上即與一般管理事務無涉
        ，且原告未曾明示亦未有可得推知之意，被告亦未支出
        任何必要或有益費用，與無因管理構成要件不合。
      原告與被告各自承作訴外人神通公司轉包之軟體工程，
        分別取得報酬，原告並不因為被告進行所謂程式增修，
        而取得任何額外之利益，且被告縱有進行增修，亦非出
        於原告要求，而係基於履行合約所致，法律上毫無損害
        可言，被告不得主張不當得利。
二、被告則以：
  (一)本案背景：
    緣訴外人神通公司承包業主之「財政部稅務資訊作業平台移
    轉計畫─國稅部分」，合約金額6 億元，神通公司將其中之
    「業務應用系統之開發與建置」部分合約金額3 億元委託原
    告開發，原告再將部分應用系統合約金額3,000 萬元委託被
    告開發，雙方於88年7 月9 日簽訂系爭合約。本案規畫、設
    計、建置期間，因財政部實施兩稅合一、89年申報書修訂、
    系統驗證功能變更、90年核定通知書修訂等等因素，造成本
    案大量程式新增與修改，大幅增加被告工作所需人力、時間
    之成本，例如，僅針對兩稅合一營所稅申報書變動此一因素
    ，新增支數即已達39支，修改527 支，而在測試、上線、驗
    證、驗收階段尚有大量零星之修改，依兩造合約之規定，原
    告應將本案新增修改之服務費用，給付予被告。
  (二)系爭合約工程增修內容有經過合意：
    (1)本案之增修，大抵可區分為3 個部分：系爭合約第1 條
      第8 項約定變動之認定標準為「以招標時系統表上最低階
      系統功能數之總計數為100%來計算，另變動含增加、刪除
      及修改」，而「招標時系統功能表」，稱為RFP 階段，之
      後會進入SA階段（系統分析System Analysis）、SD 階段
      （系統設計System Design）。 在SD階段前之變動，依系
      爭合約標準，仍應計算增修，實無疑義，然業主93年7 月
      9 日之函覆說明則以SD階段後為比較之基準，與兩造間系
      爭合約規定不符。第2 部分為因應兩稅合一之變革而來
      。兩稅合一之變動係屬稅法上之一大變革，業主因應此部
      分，需求變動甚大，特於89年10月30日、91年5 月19日召
      開二次會議討論此部分之增修，而當時所有變動情形、資
      料及支數均經被告向原告提出，後經業主之核定。在此會
      議之前，被告即分別以89年10月6 日、90年5 月17日函文
      將被告因此造成之增修項目、修改內容、幅度及所需人力
      等通知原告。上開二次會議之結論，確認被告施作部分新
      增39支（37加2）， 修改527 支（330 加197）。 第3
      部分為系統驗證、上線、驗收階段，仍有業主提出零星，
      非計劃性之需求，此觀卷附「需求規格書」第4 章第42條
      規定「各區國稅局及財稅資料中心在系統測試、試辦、推
      擴及驗收期，廠商在各該區及財稅資料中心須派足資深且
      對業務系統、網路、OS、資料庫嫻熟之系統負責人員駐局
      及駐中心輔導，並負責『立即』解決系統各項問題……每
      區至少須派10位，在財稅中心至少須派5 位……」可證。
      被告於本案驗收時，提報新增223 支，修改1,403 支，可
      知本案確有增修，惟業主增修支數認定之標準因與訴外人
      神通公司另訂，故與兩造約定之標準不同。
    (2)在SD、兩稅合一會議及事後驗證、上線等階段，原告對於
      本案有大量之增修均知之甚稔，而從無不同意之表示，事
      實上，原告若不同意增修，本案不可能完成。基於層層控
      管之立場，原告除無不同意之表示外，另更積極授權，要
      求被告全力協助配合辦理。證人丁○○、戊○○、乙○○
      等人，均證於90年7 月間，三方確實針對增修之計算及計
      價二度開會討論，倘如原告所敘，其未參與、未同意、未
      管控云云，則90 年7月間，被告當無需與原告就增修之計
      算與計價方式進行討論。無論該會議有無達成共識，有無
      作成會議記錄，由此等會議之召開已可證明，均不構成原
      告對增修無須付費之藉口。
    (3)兩造仲裁時之原告代理人乙○○先生於91年10月15日仲裁
      詢問會時稱：「我想我們跟寰訊間的關係是如果他們承作
      的部分有超過15% ，我們要給付，即使中心沒有付給我們
      ……也就是說聲請人（即被告）所做的如果有超過15% 的
      話，理論上我們是要付錢的，即使我們可能拿不到錢」，
      由此可知，原告本有給付被告增修費用之義務。而
      原告現稱兩造約定15% 範圍內無需付費，無疑亦自認15%
      範圍外依約其應付費。由此點另可看出，原告是否須付費
      之爭議，僅在變動之數量及15% 內之變動應否付費之問題
      爾，增修是否經過合意，實非本案所問。
  (三)支數之認定標準及增修數目：
    (1)系爭合約第1 條第8 項明定變動之認定標準係以招標時系
      統表上最低階系統功能數之總計數為100%來計算，變動含
      增加、刪除及修改。而「招標時系統功能表」，稱為RFP
      階段，之後會進入SA、SD、測試、驗證、上線、驗收階段
      。由於RFP 至SD階段仍有變動之故，故以RFP 或SD階段認
      定增修支數，標準即有不同。業主係以SD階段作為認定變
      動之標準，此由其93年7 月9 日函覆說明第2 點「僅請廠
      商提出SD階段及驗收時之系統功能表，並提出兩者間變動
      部分之明細表」、第4 點「本中心與神通電腦股份有限公
      司係依SD階段之系統功能為比較基準」、「本中心未對招
      標時系統功能表作比較之驗收」等語，均足證之，此與兩
      造間系爭合約約定之標準不同，自不得以業主最終認定增
      修支數為據。
    (2)關於新增部分，驗收時業主確實僅請廠商提出SD階段，驗
      收時系統功能表及兩者間之變動明細表，故被告於驗收時
      僅被允許提報223 支新增支數，其中57支被業主認定，餘
      166 支即被告所提出之卷附附表Ａ、Ｂ、Ｃ。業主93年7
      月9 日回函表示：「附表Ａ、Ｂ、Ｃ為SD階段原功能之切
      割，而出現在驗收之系統功能表上，並經與神通公司研商
      同意歸併入原功能」、「本中心係採『功能』驗收」等語
      等語，既認Ａ、Ｂ、Ｃ三表係SD階段原功能之切割，當然
      是原SD階段最低階系統功能數所無之新增部分。姑先不論
      應以RFP 階段之比較問題，僅以SD階段最低階系統功能數
      來比較，SD系統功能表上最低階系統功能數無，驗收功能
      表上有，即應屬新增，此處已有166 支，此與業主神通公
      司間以功能面認列與否無關。關於未提報驗收之部分，即
      被告提出之卷附附表Ｄ共233 支新增（本應有246 支，但
      其中13支在SD階段遭合併，故附表Ｄ僅出現233 支），此
      部分因未出現在最後驗收之系統功能表上，故未被允許提
      出。業主93年7 月9 日函覆稱：「驗收時，廠商應提交最
      後之系統功能表」、「僅請廠商提出SD階段及驗收時之系
      統功能表」，惟未否認此部分確有變動之要求存在，僅係
      廠商是否已施作，其於驗收時並未關切。此乃神通與業主
      間之新協議，並不影響被告得依兩造合約向原告之請求。
      關於此部分被告已施作之證明，被告已就附表Ｄ-1再請求
      函詢業主，經業主94年3 月7 日函，已確認此部分有131
      支。
    (3)關於修改之部分，被告於驗收時共提報1,403 支，其中業
      主認定194 支，因此194 支中含應屬新增而業主認係修改
      之58支，故業主之認定之修改之支數與反訴原告實際上相
      差1,267 支（計算式：0000-000+58=1,267）。 此1,267
      支再分列被告提出之卷附附表Ｘ、Ｙ、Ｚ。附表Ｘ共756
      支修改，業主93年7 月9 日函覆稱：「附表Ｘ之程式因小
      幅修改，及本中心採功能驗收，經與神通電腦股份有限公
      司研商同意不予認列」等語，惟兩造間系爭合約並無修改
      幅度比例限制，仍應認列修改。附表Ｙ共369 支部分，業
      主93年3 月9 日函覆稱：「程式係依據需求而修改，於同
      一段時間內提出多項需求，若係指同一支程式者，經與神
      通電腦股份有限公司研商同意只列一次修改」等語，此乃
      業主與神通間嗣後之約定，當不能拘束兩造間，此部分修
      改369 支仍應予認列。附表Ｚ共142 支部分，被告已再就
      附表Ｚ- 1 檢附相關資料請求本院函詢業主，業主94年3
      月7 日函覆已表示部分資料可作為修改之需求資料，此部
      分計有83支。
    (4)依兩造合約約定，最低階系統功能數為1,028 支，1,028
      支之15 %為154 支，故增及修之支數加總，若有超過154
      支，即屬有超過15% 。本件經最後確認被告新增354 支（
      計算式：223+131=354）、 修改1,344 支（194-58+756+
      369+83= 1,344）， 自然有超過15% 。
  (四)未超過15% 部分，原告依合約仍有給付義務：
    (1)兩造間系爭合約「15% 範圍內變動須無條件配合」本係照
      抄業主合約而來而業主合約中之「附件─需求規格書」第
      4 章「委外服務水平─應用系統」第45條：「15% 範圍內
      之變動須無條件配合辦理」之約定，惟業主合約第12條另
      明白約定：「變更而增加之成本費用，於報准後協議計付
      」，並無附加範圍、比例等限制，顯見該無條件配合辦理
      並非無須付費之意思，而係指廠商配合業務進行之責任。
    (2)另從業主合約需求規格書第3 條第8 項約定：「為因應實
      際業務需要而需調整系統功能或辦理系統開發，如因此而
      需增撰程式，其增撰程式之幅度在全部系統驗收完成總程
      式數5% 範 圍內，則此等系統之調整、開發及程序之增撰
      亦屬保固範圍，不另付費予廠商」比較來看，更足徵「無
      需付費」等攸關廠商權利義務之事項，業主均會明定於合
      約招標文件中，15% 範圍之變動既無明載不需付費，當需
      付費自明。
    (3)而業主選機小組科長丙○○於本院作證內容，顯示原約定
      係應付費，業主與訴外人神通公司間15% 範圍內變動無須
      付費，確係事後約定。
    (4)業主與神通公司間事後自訂之計價方案，均於決議後才提
      出，而由上計價方案反而可以看出，增修產生後，再就費
      用作協議，本係合理。
  (五)計價方式：
    (1)依證人丁○○、戊○○、乙○○等人之證詞，足證於90年
      7 月間，三方確實針對增修之計算及計價二度開會討論，
      而有所協議。關於每人月95,000元之部分，原告與訴外人
      神通公司間即以此金額計價，原告尚認此金額較諸一般行
      情為低，故三方以此金額達成協議，實屬合情合理。退言
      之，若非認有達成協議，被告主張每人月95,000元本屬合
      理。至於新增1 支算9 人日，修改1 支算3 人日，與訴外
      人神通公司與業主間計價方案相同，被告主張並非無據。
    (2)含前述計價方式，被告共提出如附表一、二各4 種計算方
      式供法院參酌，並均有扣除或未扣除15% 之計算方式，所
      有計算金額均在仲裁起訴金額即28,828,209元之範圍內請
      求。如認增修計算標準未達合意，亦請依民事訴訟法第
      222 條第2 項之規定，擇一合理標準計算之：
      附表一：以新增469支、修改1,403支計算：
        (甲)甲計算方式：以增1 支9 人日、修1 支3 人日、1 人
          月95,000計算。
        (乙)乙計算方式：依原告向業主申請的工作日數計算方式
          ，並經業主核准兩稅合一認定之增修支數和人日比例
          計算，得出平均增1 支（第1 次核定4.7 人日，第2
          次核定3.5 人日）、修1 支（第1 次核定3.5 人日，
          第2次核定3.2 人日），再以每人月95,000元計算。
        (丙)丙計算方式：依兩造合約金額30,000,000元，合約總
          支數1,028 支計算，得出增1 支29,183元，修1 支為
          增1 支之3 分之1 ，即9,728 元計算。
        (丁)丁計算方式：依業主與神通公司最終計價方式，新增
          1 支41,761元，修1 支為增1 支之3 分之1 即13,920
          元計算。
     附表二：以新增354 支、修改1,344 支計算，甲、乙、
       丙、丁計算方式同上。
   (六)被告得依據契約以外之請求權主張給付：
　   (1)除上開依合約規定外，若認系爭合約之性質為承攬，則
       依民法第490 條、第491 條規定，被告自得就本案新增
       修改部分，請求給付承攬報酬。
     (2)若認系爭合約具有委任之性質，則依民法第546 條、第
       547條規定，受任人即被告亦得請求報酬。
     (3)若認本案非可單一歸類諸如「承攬」或「委任」民法債
       各所列舉之有名契約之一，則屬混合或非典型無名契約
       ，其法律適用上，應分別類推適用前開承攬或委任之相
       關規定。
     (4)若認本案增修部分，係屬合約範圍外之事項，則超過15
       % 部分屬未受委任，亦無義務，而為原告管理事務利於
       本人即原告，且不違反本人明示或可得推知之意思，被
       告所為本人支出必要或有益費用或損害，依民法第176
       條規定，原告應予償還。
     (5)依原告與訴外人神通公司間之原合約，其有8,000 餘萬
       元用以支付其下手之增修費（支付後其餘為利潤），原
       告就應支付下包之增修費用，未予支付，顯然獲有不當
       之利益，無論是否超過15% 範圍，原告均應依不當得利
       之法律關係，返還利益予被告。
三、兩造不爭執之事實：
  (一)訴外人神通公司承包財政部財稅資料中心及臺北市、高雄市
    、臺灣省北區、臺灣省中區、臺灣省南區國稅局之「財政部
    稅務資訊作業平台移轉計畫─國稅部分」資訊工程，將其中
    「業務應用系統之開發與建置」部分合約委託原告開發，原
    告再將部分「應用系統」委託被告開發，兩造於88年7 月9
    日簽訂「應用軟體開發合約書」，合約總價3,000 萬元。
  (二)系爭應用軟體開發合約書第1 條第8 項約定：「於本應用系
    統開發，丙方（即業主）對AP驗收完成前其需求等在15% 內
    之變動（以招標時系統功能表上最低階系統功能數之總計數
    為100%來計算。另變動含增加、刪除及修改）乙方（即被告
    ）須無條件配合辦理。
  (三)系爭應用軟體開發合約工程有進行增修，業主並於89年10月
    31日、90年5 月31日召開會議。
  (四)經業主就應用系統驗收後，認定SD階段確認功能總數計
    5,869 個，變動功能總數新增225 個、刪除37個、修改727
    個，實際增修功能數為430 個，而就變動部分不予計費付款
    予神通公司。
  (五)被告即反訴原告於90年12月31日向中華民國仲裁協會提起仲
    裁之聲請，請求原告即反訴被告給付報酬28,828,209元，迄
    92年6 月30日仲裁判斷仍未作成，原告拒絕延長。
四、基上兩造不爭執之事實，則本件兩造爭執要旨厥為：(一)系爭
    合約工程增修內容是否有經過合意？(二)增修支數為何？支數
    之認定標準為何？是否有超過15% ？(三)若未超過15% ，原告
    依契約是否有給付之義務？(四)兩造就增修人日及每人月金額
    計算方式是否達成合意？若未達成合意，其合理計算方式為
    何？(五)被告得否依契約以外請求權主張給付？茲分述如下：
  (一)系爭合約工程增修內容是否有經過合意？
    本件原告主張關於應用系統開發事項均由被告直接與業主接
    觸，其未具有管控權，亦未曾表示同意增修內容云云，被告
    則抗辯原告就本案有管控權，對於增修情形未曾表示不同意
    ，並授權被告配合業主要求辦理等語。經查：
    (1)財稅中心於89年9 月21日邀集各國稅局召開「國稅資訊作
      業平台移轉案配合結算申報書格式變動修改會議」，被告
      接獲該中心上開備忘錄後，於89年10月6 日先後以寰89字
      第100601、100602號函致原告，針對財稅中心要求修訂核
      定通知書、調整數額報告表及其核定資料來源及金額明額
      表等相關書表格式案，評估後認為影響查審案件核定建檔
      系統（PAC）、 資訊運用系統（PBS）、 線上查審自動化
      系統（POA）、 大營所電腦核定系統（PRA）、 申報案件
      管制及未申報核定系統（PUA）共5個子系統，另營業所得
      稅89年度結算申請書格式修訂案影響結算申報書建檔系統
      （PRC）、 結算申報書媒體申報系統（PMA）、 申報案件
      管制及未申報核定系統（PUA）共3個子系統，請求延後系
      統驗證時程，此有上開函文可稽（卷1 第119 至第120 頁
      、第121 頁至第122 頁），嗣原告於89年10月19日以89
      資字第001018號函覆被告略以：「因應修改所需展延時程
      及所需人力，擬以該會議紀錄（即89年9 月21日會議）所
      述為依據」等語（卷1 第125 頁至第126 頁），另財政部
      國稅資訊作業平台移轉選機小組（以下簡稱選機小組）於
      89年11月8 日以選機字第89706594號函致訴外人神通公司
      ，檢送財稅中心與各國稅局於89年10月31日召開之「國稅
      資訊作業平台案營所稅7 個子系統延緩測試驗證之相關程
      式及日程確認」會議紀錄，依前開89年9 月21日會議研討
      確認之電作需求，再次確認本案涉及PMA 、PRC 、PUA 、
      PAC 、POA 、PRA 、PBS 等7 個系統之修改，而分別訂定
      完成測試驗證時間（卷1 第74頁至第99頁）。又選機小組
      於90年4 月13日以選機字第90703148號函要求修訂年度核
      定相關書表格式及修改未分配盈餘、股東可扣繳稅額帳戶
      變動明細表及損益表電腦勾稽交查條件，被告於90年5 月
      17日以寰90字第051702號函致原告，認為將影響PAC 、PB
      S 、PLC 、POA 、PRA 、PRX 、PUA 共7 個子系統（卷1
      第123 頁至第125 頁），嗣選機小組於90年6 月8 日以選
      機字第90703481號函檢送財稅中心、各國稅局、神通公司
      於90年5 月31日召開之「營所稅配合核定通知書格式修改
      日程及重核案件核定方式研討會會議紀錄」（卷1 第100
      頁），確認相關系統修改日程，嗣原告於90年11月26日以
      90資字第001143號函轉訴外人神通公司90年11月13日神字
      90第1057號函，命被告依選機小組90年6 月8 日選機字第
      90703481號函檢送之「營所稅配合核定通知書格式修改日
      程及重核案件核定方式研討會會議紀錄」所定時程提交修
      改程式（卷1 第127 頁至第129 頁），依上開函文往來，
      足見此部分系統之修改，係被告依照業主需求，經原告授
      意而施作。
    (2)參以證人即財稅中心科長丙○○於本院93年5 月26日言詞
      辯論期間到庭證稱：「協商時大部分神通公司均未出席，
      是寰訊公司代表出席，正式公文還是發給神通公司，但平
      時關於軟體的修改與承作，大部分是直接與寰訊公司聯繫
      」、「若是重要事項會正式發文給神通公司，至於口頭下
      指示都是枝節問題可以不算數，我認為是向神通公司的代
      理人下指示」（卷3 第319 頁至第323 頁），而本件係業
      主發包予訴外人神通公司，由訴外人神通公司將其中業務
      應用系統之開發與建置工程分包予原告，原告再將系爭合
      約工程分包予被告，倘如原告所述，關於系爭合約工程均
      由被告直接與業主溝通聯繫，其本身未曾置喙，則可認原
      告及訴外人神通公司已概括授權被告為代理人，被告得就
      系爭合約工程相關事項與業主接洽、協議，縱認原告無授
      與代理權之意思表示，亦難認無表見代理之情形，原告自
      應負授權人之責任。綜上，系爭合約工程增修內容業經兩
      造合意，堪以認定，原告主張被告係閉門造車擅自施作云
      云，即無足採。惟此部分所稱系爭合約工程增修內容經兩
      造合意，係指因業主需求更改而增修之系統功能而言，至
      於為達上開功能而實際上增修之支數，則涉及驗收認定之
      問題，而為本件兩造訟爭焦點，詳述如後，非此部分所稱
      兩造合意之範圍。
  (二)增修支數為何？支數之認定標準為何？是否有超過15% ？
    本件原告主張依業主驗收時認定增修支數為新增57支、修改
    194 支，變動範圍未超過15% 等語，被告則辯稱其新增469
    支、修改1,403 支云云，經查：
    (1)系爭合約第1 條第8 項約定：「於本應用系統開發，丙方
      （即業主）對AP驗收完成前其需求等在15% 內之變動（以
      招標時系統功能表上最低階系統功能數之總計數為100%來
      計算。另變動含增加、刪除及修改）乙方（即被告）須無
      條件配合辦理」、第1 條第9 項約定：「如有未盡事項以
      符合本標案之投標須知（含其附件）之需求為準則」、第
      16條第3 項約定：「本合約之內容及相關附件如有爭議時
      ，依丙方之解釋為準」等語，此有兩造間簽訂之應用軟體
      開發合約書在卷可稽（卷1 第17頁至第26 頁）， 依文義
      觀之，增修支數是否超過15% ，應以招標時系統功能表上
      最低系統功能總數作為分母，但增修支數即分子之認定，
      則未言明依招標時系統功能表最低階功能數，如認定基礎
      爭議，依上開合約約定，應依業主之解釋為準。
    (2)而業主於91年7 月11日進行應用系統功能變動審核，逐項
      經選機小組及訴外人神通公司代表簽字確認，此有應用系
      統功能變動審核確認書影本在卷可稽（卷3 第32頁至第46
      頁），而上開確認書係被告公司人員代表訴外人神通公司
      確認簽名乙節，業據選機小組93年7 月15日選機字第9307
      5283號函覆本院在案（卷3 第347 頁至第348 頁），並為
      被告所不爭執，審核結果認SD階段確認功能總數1,093 支
      ，驗收完成功能總數1,144 支，新增57支、修改194 支，
      而每3 支修改換算為1 支新增功能，故變動功能總數確認
      為122 支（計算式：57 + 194/3=122），此有選機小組91
      年8 月28日選機字第91703433號函送之「國稅案保固前廠
      商系統功能數變動審查結果彙總統計表」影本足考（卷1
      第37頁至44頁），依上開數字計算，變動幅度約11.16%（
      計算式：122/ 1,093 x 100%=11.16%），未超過15% 。
    (3)被告雖辯稱其於90年6 月29日寰字第062903號函（卷1
      第130 頁至第132 頁）、90年11月9 日寰字第110901號
      函（卷1 第137 頁）均提及增修幅度及金額，未據原告來
      函否認，另兩造及訴外人神通公司於90年7 月間就增修計
      價方式二度開會討論云云。惟查，被告上開函文僅要求原
      告於一定期限以前出面協商或回覆是否同意，難認原告不
      於期限內回覆，即可逕行視為同意。又證人即訴外人神通
      公司副總經理丁○○於本院93 年2月18日言詞辯論期日到
      庭證稱：「三方有針對計算方式做過溝通，但是沒有達成
      結論」、「增修的支數是修增之前就會簽定，只是增修的
      幅度有多大事後還會再認定，如果增修幅度很小，業主就
      不會認定是增修，可能事前簽增修多少支數但事後發現增
      修幅度很小就不會計價」、「合約上並沒有就增修做很具
      體的約定，所以就是事後大家再討論」、「最後一定要經
      過業主同意才能認定是增修」等語（卷3 第260 頁至第
      264 頁），核與證人即原告公司系統部副總乙○○於本院
      93年5 月26日到庭證稱：「當日無會議紀錄，三方並無結
      論，增修的認定契約上並未約定，是依業主的認定，原告
      無任何權利進行認定」等語大致相符（卷3 第137 頁至第
      319 頁），則兩造及訴外人神通公司間是否如被告所述，
      就增修支數認定達成協議，即非無疑；至證人即被告公司
      業務經理戊○○雖於本院93年5 月26日到庭證稱：「我方
      原先提出每人月10萬元之提議，但原告及神通公司表示：
      依一般行情是每人月95,000元，而且神通與資通之間合約
      修改是以每人月95,000計算，我方後來也同意，三方均達
      成共識…關於支數的認定是在7 月至9 月另一次會議記錄
      ，三方共識是1 支新增等於3 支修改……資通公司同意1
      支新增以9 人日計算，但神通公司代表表示尚須回去請示
      公司，後來未再回覆」等語（卷3 第313 頁至第316 頁）
      ，惟其所稱之三方共識，係指每人月計算金額、新增與修
      改計算比例、新增人日計算方式等，並非就增修支數認定
      達成協議。況被告既於業主驗收之審核確認書上就該等增
      修數字簽名確認，且此部分合約工程係原告分包予被告，
      某程度可認為被告就該部分合約工程與業主洽商時，為原
      告及訴外人神通公司之代理人，應認上開增修數字係業主
      、訴外人神通公司、原告、被告之最後共識，無論其等於
      先前往來函文如何主張，均應受最終認定結果所拘束。
    (4)又被告辯稱招標時系統功能總數應為1,028 支，而非如SD
      階段系統功能表所列之1,093 支云云，惟為原告所否認，
      且系爭合約上亦無總支數之約定，至依被告提出之系統功
      能表影本（卷5 第92頁至第123 頁）逐一計算最低階功能
      數，總計亦非1,028 支。參以被告於89年10月6 日以寰
      字第100601號函覆原告略稱：「……更改相關檔案格式共
      12個、勾稽交查、建檔及印表程式共116 支（相關修改內
      容如附件），預估須346 個工作人天修改完成。以總程式
      數『1250』支計算，修改幅度約佔10% 」（卷1 第119 頁
      至第120 頁）、同日寰字第100602號函略稱：「本次方
      案結算申報書修改及新增格式，更改及新增相關檔案格式
      共27個，申報建檔及印表程式共164 支（相關修改內容詳
      如附件），預估須486 個工作人天修改完成。以總程式數
      『1250』支計算，修改幅度約佔13% 」等語（卷1第121頁
      至第122 頁），又90年5 月17日寰字第051702 號 函略
      以：「……更改相關檔案格式共23個、勾稽交查、建檔及
      印表程式共165 支（相關修改內容詳如附件），預估須
      638 個工作人天修改完成。以總支數『1318』支計算，修
      改幅度約佔12.5% 」等語（卷1 第123 頁至第124 頁）、
      90年6 月29日寰字第062903號函略以：「目前新增功能
      數為390 、修改功能數為1,140 ，合計1,530 （詳見附件
      表列說明），而合約約定的免費範圍（RFP 功能總數『
      1,021 』之15% 為153）經 扣除後為1,377 （為增修總數
      之10% 比例），此為應另收費範圍」等語（卷1 第130 頁
      至第132 頁）、90年11月9 日寰字第1109 01 號函略以
      ：「經評估後影響PAC 、PBS 、PEA 、PLC 、PO A、PRA
      、PRC 、PRX 、PUA 共9 個子系統，總計新增程式共35支
      、修改程式共244 支（相關修改內容詳如附件），預估共
      需1,029 個共作人日（49人月）。以總程式數『1318』支
      計算，修改幅度約佔21.2% 」等語（卷1 第137 頁），未
      曾提及『1,028 』支此一數字，此部分被告空言辯稱招標
      時系統功能總數應為1,028 支云云，即難採信。退步言之
      ，縱認招標時系統功能總數為1,028 支，以業主認定變動
      功能總數122 支計算，變動幅度亦未超過15% （計算式：
      122/ 1,028x 100%= 11.87%）。
    (5)另被告辯稱其新增469 支、修改1,403 支，新增部分詳如
      卷附附表Ａ（卷1 第175 頁至第178 頁）、Ｂ（卷1 第
      179 頁至第181 頁）、Ｃ（卷1 第182 頁至第185 頁）、
      Ｄ（卷1 第186 頁至第196 頁）、Ｄ-1（卷4 第82頁至第
      95頁），修改部分詳如卷附附表Ｘ（卷1 第197 頁至第
      239 頁）、Ｙ（卷1 第240 頁至第260 頁）、Ｚ（卷1 第
      261 頁至第278 頁）、Ｚ-1（卷4 第106 頁至第113 頁）
      云云。惟查：
      關於卷附附表Ａ、Ｂ、Ｃ共計166 支，乃被告提報為新
        增予業主驗收而未經業主認可者，被告辯稱其中附表Ａ
        共58支業主認係大幅修改、附表Ｂ共44支業主認係修改
        且幅度未超過30% 、附表Ｃ共64支業主認係原合約應作
        事項，因而不予認列云云，然財稅中心93年7 月9日 資
        1 字第93066674號函覆本院略以：「附表Ａ、Ｂ、Ｃ為
        SD階段原功能之切割而出現在驗收之系統功能表上，並
        經與神通電腦股份有限公司研商同意歸併入原功能，且
        雙方簽名確認，因未於SD階段、驗收時之系統功能表上
        顯示，故未驗收」、「本中心與神通電腦股份有限公司
        係依SD階段之系統功能為比較標準，招標時系統功能表
        未列，但SD階段系統功能表增列者，仍列為修改，另屬
        SD階段原功能之切割而出現在驗收之系統功能表者，經
        與神通電腦股份有限公司研商同意歸併入原功能，且雙
        方簽名確認，至於資通電腦股份有限公司與寰訊科技顧
        問股份有限公司是否認列，因本中心未對招標時系統功
        能表作比較之驗收，故本中心不表示意見」等語（卷3
        第332 頁），僅表示附表Ａ、Ｂ、Ｃ係因功能歸併，非
        如被告所辯修改幅度過小等原因不予認列云云，且誠如
        前述，增修支數之認定方式未必依招標時系統功能表最
        低階功能數，有爭議應依業主解釋，被告並已簽名確認
        業主認定之數字，茲再就提報驗收而未經業主認可之增
        修數字為爭執，殊無可採。
      關於卷附附表Ｄ部分共233 支，為被告未提報驗收者，
        且財稅中心93年7 月9 日資1 字第93066674號函覆本院
        略以：「在SA、SD、測試或驗收前之各中間作業階段已
        刪除，因未於SD階段、驗收時之系統功能表上故未驗收
        ，至於廠商是否已施作或完工，本中心並未得知」（卷
        3 第333 頁）、94年3 月7 日資1 字第0942100029號函
        覆本院略以：「一、本中心系統整合測試驗證，以『系
        統整合測試驗證程式彙總表』之程式為驗收標的，表示
        廠商確已施作程式設計。二、至於測試清單為委外過程
        中間，廠商階段性提交之系統文件，非屬程式驗證，因
        此本中心不確定廠商是否已施作」等語（卷4 第20 2頁
        ），是以，此部分被告未舉證證明已施作完成，縱有施
        作，亦未證明有提出交付並通過驗收之行為，其向
        原告請求給付，即屬無據。
      關於卷附附表Ｘ部分共756支，被告主張有修改，而財
        稅中心93年7 月9 日資1 字第93066674號函覆本院則以
        ：「附表Ｘ之程式因小幅修改，及本中心採功能驗收，
        經與神通電腦股份有限公司研商同意不予認列且雙方簽
        名確認」等語（卷3 第333 頁），而如前所述，增修支
        數之認定係依業主解釋為準，況系爭合約、業主合約、
        業主驗收時均以『功能數』而非『程式數』作為認定，
        非謂凡程式有修改即可於驗收時列入系統功能之修改支
        數，此觀諸證人即訴外人神通公司副總經理丁○○於本
        院93年2 月18日言詞辯論期日證稱：「增修的支數是修
        增之前就會簽定，只是增修的幅度有多大事後還會再認
        定，如果增修幅度很小，業主就不會認定是增修，可能
        事前簽增修多少支數但事後發現增修幅度很小就不會計
        價」等語亦明（卷3 第260 頁至第264 頁），且被告既
        已代表訴外人神通公司簽名確認，即表示認可之意思，
        其事後再為爭執，即無足取。
      關於卷附附表Ｙ部分共369 支，被告主張為多次修改，
        而財稅中心93年7 月9 日資1 字第93066674號函覆本院
        則以：「程式係依據需求而修改，於同一段時間內提出
        多項需求，若係指同一支程式者，經與神通電腦股份有
        限公司研商同意只列一次修改，且雙方簽名確認」等語
        （卷3 第333 頁），此部分既屬同一支程式之修改，所
        得功能結果亦屬同一，並經被告代表訴外人神通公司簽
        名確定，被告即無再行爭執之餘地。
      關於卷附附表Ｚ部分共142 支，被告主張有修改，而經
        財稅中心93年7 月9 日資1 字第93066674號函覆本院則
        以：「神通電腦股份有限公司未提出修改需求資料，經
        與該公司研商同意不予認定，且雙方簽名確認」等語（
        卷3 第333 頁），嗣被告已提出卷附附表Ｚ-1共96支再
        請求函詢，經財稅中心94年3 月7 日資1 字第09421000
        29號函覆本院略以：「一、Ｚ-1表第5 欄依據說明，該
        公文函之會議紀錄及『國稅資訊平台移轉案會談紀錄』
        ，為雙方會商研討需求之文件，可作為修改需求之參考
        資料。二、至於『不為驗證範圍待改善紀錄單』、『問
        題及服務反應處理報告單』及『待改善紀錄單驗證檢核
        表』，為業主作業過程中遇有疑義反應之管道，並非用
        於修改需求之依據」等語（卷4 第202 頁），僅表示有
        之部分項目被告嗣後檢附修改需求資料，而驗收時既因
        資料不全而未進入實質認定階段，並為被告代表訴外人
        神通公司簽名確認不予認列，不能逕認其施作內容已符
        合驗收標準而得列為修改支數。
    (5)綜上，依系爭合約約定，增修支數認定如有爭議，應依業
      主之解釋為準，而業主於91年7 月11日進行應用系統功能
      變動審核，確認SD階段確認功能總數1,093 支、變動功能
      總數為122 支，變動幅度未超過15% ，並經被告代表訴外
      人神通公司確認簽名，應認上開數字為訴外人神通公司、
      原告、被告之最後共識，此外，被告復未能舉證證明實際
      上招標時系統功能表上最低功能數及其經通過驗收之增修
      支數與前揭數字不符，則其空言主張招標時系統功能總數
      為1,028 支、新增469 支、修改1,403 支，變動幅度超過
      15 %云云，洵無足取。
  (三)若未超過15% ，原告依契約是否有給付之義務？
    本件原告主張變動在15% 內屬免費增修之範圍等語，被告則
    辯稱此部分依契約仍應計價云云。經查：
    (1)系爭合約第1 條第8 項約定：「於本應用系統開發，丙方
      （即業主）對AP驗收完成前其需求等在15% 內之變動（以
      招標時系統功能表上最低階系統功能數之總計數為100%來
      計算。另變動含增加、刪除及修改）乙方（即被告）須無
      條件配合辦理」等語，（卷1 第17頁至第26頁），核與業
      主「稅務資訊作業平台移轉計畫─國稅部分」委外服務投
      標須知之附件需求規格書第4 章「委外服務水平─應用系
      統」第45條規定：「AP驗收完成前其需求等在15% 內之變
      動（以招標時系統功能表上最低階系統功能數之總計數為
      100%來計算。另變動含增加、刪除及修改），廠商須無條
      件配合辦理」之規範相同（卷1 第153 頁至第154 頁），
      由文義觀之，應係需求變動在15% 內屬合約所定系統功能
      總數之彈性範圍，所謂「無條件」自應指不附任何條件配
      合辦理，而無另行計費之理。縱認應另行計費與否有爭議
      ，惟誠如前述，系爭第16條第3 項已明定如有爭議時依業
      主之解釋為準，而業主就此部分爭執，嗣於91年5 月27日
      訂定「國稅資訊平台移轉計劃案應用軟體新增（修改）之
      計價方案」第3 條第3 項已明定：「依合約規定，保固前
      業主提出之新增（修改）功能，若在15% 以內，則廠商需
      免費新增，若超出15% ，則業主需就超出部分付費給廠商
      」（卷1 第156 頁），另選機小組93年7 月15日選機字第
      93 075283 號覆本院函亦謂：「其中15% 內變動係涵蓋於
      契約價金總額內」等語綦詳（卷3 第347 頁至第348 頁）
      ，均明白解釋需求變動在15% 內屬廠商免費配合辦理之範
      圍。至業主「稅務資訊作業平台移轉計畫─國稅部分」委
      外服務合約第12條雖約定：「由甲方（即業主）提出變更
      者，因變更而增加之成本及費用，於報准後協議計付」等
      語（卷1 第150 頁、卷3 第290 頁至第304 頁），惟上開
      委外服務合約包含電腦軟硬體及設備建置、網路設備建置
      、機房設施建置、應用系統之開發及建置等標的，屬於全
      部標案之一般性約定，而兩造間合約標的僅係於應用系統
      部分，且兩造間契約權利義務關係本應依系爭合約為據，
      如有未盡事項始依業主投標須知為準則，而系爭合約就需
      求變動在15% 內之情形既有特別規定，自無適用業主委外
      服務合約第12條一般規定之餘地。
    (2)又被告於90年6 月29日以寰字第062903號函覆原告及訴
      外人神通公司略稱：「一、依本合約第1 條第8 款約定本
      應用系統開發之需求增修在15% 內之變動『免收費』，因
      兩稅合一、89年申報書修訂、系統驗證功能變更、90年核
      定通知書修訂等因素造成大量程式新增及修改，除大幅增
      加工作所需人力及時間外，亦增加成本。二、目前新增功
      能數為390 、修改功能數為1,140 ，合計1,530 （詳見附
      件表列說明），而合約約定的『免費範圍』（RFP功能總
      數1,021 之15% 為153）經 扣除後為1,377 （為增修總數
      之10% 比例），此為應另收費範圍」等語（卷1 第30頁至
      第32頁），業已自承15% 內之需求變動屬免費範圍，另國
      稅資訊作業平台移轉選機小組選機小組91年8 月28日選機
      字第91703433號致訴外人神通公司函略以：「有關稅務資
      訊作業平台移轉計畫─國稅部分」應用系統驗收前各系統
      功能數變動案，經本小組審查結果（不含CRM 菸酒稅系統
      ）並未超過15% ，依合約應屬免費服務之範圍」等語（卷
      1 第37頁至第39頁），亦明白表示未超過15% 屬合約免費
      服務範圍，參以財稅中心科長丙○○於本院93年5 月26日
      言詞辯論期日到庭證稱：「契約約定增修在15% 以內是無
      條件配合，但是否為免費我不清楚，因為原證8 的函（即
      業主91年8 月28日函）不是我發的，依照我們的意思是15
      % 是無條件配合，所以廠商在估價時應將此風險估算進去
      」、「契約是記載無條件配合，是否應免費服務，原先財
      稅中心內部有經過討論，有不同的看法，但後來神通公司
      發文15% 之內免費增修，我們不需再討論」等語綦詳（卷
      3 第321 頁至第323 頁），應認需求變動在15% 內屬免費
      範圍乙節，係業主、訴外人神通公司、原告、被告各方於
      應用系統開發案進行中達成之共識，茲被告事後反悔改稱
      變動在15% 內仍應計費云云，洵屬無據。
  (四)兩造就增修人日及每人月金額計算方式是否達成合意？若未
    達成合意，其合理計算方式為何？
    如前所述，本件被告增修支數未超過15% ，原告依契約並無
    給付義務，則兩造就增修人日、金額計算方式是否達成合意
    暨合理計算方式，即無庸認定，附此敘明。
  (五)被告得否依契約以外請求權主張給付？
    被告另主張依承攬契約、委任契約、類推適用承攬或委任相
    關規定之無名契約、無因管理、不當得利之法律關係，亦得
    向原告請求報酬云云：
    (1)惟按，當事人間因訂立契約而成立法律關係所衍生之紛爭
      應如何適用法律，固屬法院之職權，惟法院於適用法律前
      所應認定之事實，除非當事人約定之內容違反強制或禁止
      規定而當然無效，可不受拘束外，仍應以該契約約定之具
      體內容為判斷基礎，不得捨當事人之特別約定，而遷就法
      律所規定之有名契約內容予以比附適用，此乃私法自治、
      契約自由原則之體現（最高法院92年度臺上字第23 74 號
      判決要旨參照），查兩造簽訂系爭合約，關於需求變動在
      15% 內之增修工程，除於合約中有所規範外，就條文文義
      可能引發是否計費之爭議，亦另有業主解釋及各方協議在
      案，已如前述，依契約自由原則，兩造間權利義務內容自
      應依契約特別約定為準，而無比附適用民法承攬、委任契
      約關於報酬相關條文之理。
    (2)復按，第三人與他人訂定契約而負擔處理本人事務之義務
      者，如第三人履行其義務而對於本人為給付，其給付行為
      並不成立無因管理（最高法院85年度臺上字第2362號判決
      要旨參照），又民法第179 條規定不當得利之成立要件，
      必須無法律上之原因而受利益，致他人受損害，且該受利
      益與受損害之間有因果關係存在。從而因給付而受利益者
      ，倘該給付係依有效成立之債權契約而為之，其受利益即
      具有法律上之原因，自不生不當得利問題（最高法院89年
      度臺上字第288 號判決要旨參照）。誠如前述，系爭合約
      約定需求變動在15% 範圍內被告須無條件配合，且被告施
      作之增修事項均係依照業主要求並經原告授意辦理，則被
      告此部分給付係履行契約上義務，揆諸前揭說明，核與無
      因管理或不當得利之要件不符。
五、綜上所述，被告施作之增修項目未超過15% ，依約屬免費服
    務範圍，則原告訴請確認被告對原告基於應用軟體開發合約
    報酬請求權之28,828,209元債權不存在，為有理由，應予准
    許。
貳、反訴方面：
一、反訴原告起訴主張：
  (一)訴外人神通公司承包業主之「財政部稅務資訊作業平台移轉
    計畫─國稅部分」，將其中之「業務應用系統之開發與建置
    」部分委託反訴被告開發，反訴被告再將部分「應用系統」
    委託反訴原告開發，雙方於88年7 月9 日簽訂「應用軟體開
    發合約書」。反訴原告於本案規畫、設計、建制期間，因財
    政部實施兩稅合一、89年申報書修訂、系統驗證功能變更、
    90年核定通知書修訂等等因素，造成本案大量程式新增與修
    改，大幅增加工作所需人力、時間之成本。例如，僅針對兩
    稅合一營所稅申報書變動，此一部分新增支數即已達39支，
    修改527 支，而在測試、上線、驗證、驗收階段尚有大量零
    星之修改，依兩造合約之規定，反訴被告應將本案新增修改
    之服務費用，給付予反訴原告。
  (二)業主驗收時雖認定新增57支、修改195 支，惟其認定標準乃
    嗣後與訴外人神通公司自行協商之結果，非依業主與訴外人
    神通公司原招標時合約標準，亦與兩造約定之標準不同。蓋
    依兩造合約第1 條第8 項，變動之認定標準為「以招標時系
    統表上最低階系統功能數之總計數為100%來計算。另變動含
    增加、刪除及修改」，所謂「招標時系統功能表」，即RFP
    階段，之後會進入SA（系統分析System Analysis）、SD（
    系統設計階段System Design）、 測試、驗證、上線、驗收
    階段。由於RFP 至SD階段仍有變動之故，故以RFP 或SD階段
    認定增修支數，標準即有不同。業主於驗收時僅請廠商提出
    SD階段和驗收時系統功能表及兩者間之變動差異明細表，換
    言之，本案進行過程中已施作但未出現在最後驗收功能中者
    ，一律遭業主事先要求不列入驗收功能表中，僅允許列出與
    最後驗收功能有關者，故此部分被告僅被允許提列新增223
    支（其中有15支重覆），餘261 支未列入驗收功能表，故在
    驗收功能表上，被告提報223 支，其中業主認定新增57支，
    尚有166 支未認定，惟既已在驗收功能表上，表示被告已全
    部施作完畢。已提報驗收之223 支新增，扣除業主認定之57
    支新增，餘166 支詳如反訴原告所提之卷附附表Ａ、Ｂ、Ｃ
    ，其中58支依合約應屬新增，惟業主僅認係大幅修改，故列
    入修改支數中，44支依合約應屬新增，惟業主認係修改，因
    認幅度未超過30% ，全數刪除，64支依合約應屬新增，惟業
    主以業務面考量，認屬原合約應作事項，故全數刪除，業主
    上開認定並不合理。未能提報驗收之246 支新增，則列為反
    訴原告提出之卷附附表Ｄ（其中有13支在SD階段遭合併，故
    在Ｄ表中僅顯示出233 支）。修改部分，業主認定195 支，
    惟其中58支應係新增而業主認定係修改，故實際上，業主僅
    認定修改為136 支，與反訴原告主張修改之1,403 支相差1,
    267 支。蓋功能修改並無達30% 以上始可謂修改，業主將所
    有修改部分幅度未超過30% 者全數刪除，顯不合理，此部分
    有756 支，列入反訴原告提出之卷附附表Ｘ。又多次變更需
    求造成多次修改，不能逕認為只修改一次，此部分業主不予
    認列者共369 支，列為反訴原告提出之卷附附表Ｙ。另反訴
    原告認有修改，業主認為資料不全不予認列之部分，共有14
    2 支，列如反訴原告提出之卷附附表Ｚ。
  (三)綜上，反訴原告主張有新增469 支，修改1,403 支，而本件
    訴訟進行中業主回函肯認之部分為新增354 支、修改1,344
    支， 反訴原告共提出如附表一、二各4 種計算方式供法院
    參酌。因反訴被告就本訴部分請求確認債權法律關係不存在
    之債權數額為28,808,009元，此乃根據反訴原告於仲裁請求
    之數額，茲反訴原告現提起反訴，亦請求該仲裁請求之數額
    ，惟仲裁金額係算至90年11月9 日之新增修改，並有部分增
    修因尚未驗收，僅計算63% 之金額，再加上5%營業稅，實際
    金額如附表一、二所示。爰依系爭合約第1 條第8 項、第1
    條第5 項、業主合約第12條第2 項、承攬契約、委任契約、
    類推適用承攬或委任相關規定之無名契約、無因管理、不當
    得利之法律關係，訴請反訴被告給付前揭金額及自90年12月
    20日起至清償日止之法定遲延利息等語，並聲明：(1)反訴被
    告應給付反訴原告28,828,209元，及自90年12月20日起至清
    償日止按週年利率5%計算之利息。(2)反訴原告願供擔保，請
    准宣告假執行。
二、反訴被告則以：
  (一)對於反訴原告主張新增及修改支數，反訴被告完全否認，該
    等數字未經反訴被告、上包即訴外人神通公司、業主之認可
    。反訴原告於90年6 月29日來函要求增加費用，並於90年7
    月9 日前完成書面協商，然在該日期前兩造、訴外人神通公
    司、業主間並未有任何書面協商之完成，反訴原告復於90年
    11月9日 再度來函提出增修費用要求於7 日內回覆，惟反訴
    被告仍未書面同意，反訴原告竟稱反訴被告有同意或確認，
    實屬無據。
  (二)兩造及訴外人神通公司於90年7 月間針對增修程式之討論中
    ，從未確認增修程式每人月為95,000元，亦未達成協議，更
    未認同反訴原告主張新增1 支9 人日、修改1 支3 人日之計
    算方式。
  (三)系爭合約第1 條第5 項、第1 條第8 項已明定反訴原告需於
    增修超過15% 時，始有請求權，且業主亦以公函明白表示，
    依系爭合約第16條第3 項約定，應依業主解釋為準。反訴原
    告援引業主合約第12條第2 項係屬曲解，況業主合約當事人
    並非兩造，反訴原告殊不得捨兩造間之系爭合約，而就業主
    合約規範兩造間法律關係。退步言之，依業主合約第12條第
    2 款，亦應於准後協議計付，反訴原告既未報准更未協議，
    自不得對反訴被告請求。
  (四)反訴原告主張依民法第490 條、491 條承攬規定或同法第
    546 條、第547 條委任規定或無名契約請求給付報酬云云，
    惟兩造應依系爭合約作為雙方權益關係之法律基礎，反訴原
    告援引前述民法條文，忽略合約本質及政府採購實務之作法
    ，並無依據。
  (五)兩造間簽訂之系爭合約，法律上即與一般管理事務無涉，且
    反訴被告未曾明示亦未有可得推知之意，反訴原告亦未支出
    任何必要或有益費用或受到損害，兩造間存有系爭合約法律
    關係，只是依合約在未超過15% 範圍內應免費承作，與無因
    管理構成要件不合。又兩造各自承作訴外人神通公司轉包之
    軟體工程，分別取得報酬，反訴被告並不因為反訴原告進行
    所謂程式增修而取得任何額外之利益，且反訴原告縱有進行
    增修，亦未提交反訴被告，復未就報酬計算依據與任何人協
    議，反訴被告並不因此受有利益，反訴原告基於履行合約而
    施作，法律上毫無損害可言，不得主張不當得利。
  (六)並聲明：(1)反訴原告之訴駁回。(2)如受不利判決，願供擔保
    請准宣告免為假執行。
三、經查，本件反訴原告未能舉證證明其施作增修工程超過15%
    ，而需求變動未超過15% 者，依約屬免費服務範圍等情，均
    詳如本訴部分之理由，不再贅述，則反訴原告依系爭合約第
    1 條第8 項、第1 條第5 項、業主合約第12條第2 項、承攬
    契約、委任契約、類推適用承攬或委任相關規定之無名契約
    、無因管理、不當得利之法律關係，訴請反訴被告給付
    28,828 ,209 元，及自90年12月20日起至清償日止按週年利
    率5%計算之利息，為無理由，應予駁回。其假執行之聲請因
    訴之駁回而失所附麗，併駁回之。
、本件本訴及反訴之判決基礎均已臻明確，兩造其餘之攻擊防
    禦方法及訴訟資料經本院斟酌後，核與判決不生影響，無逐
    一論駁之必要，併予敘明。
肆、據上論結，本件原告之訴為有理由，反訴原告之訴為無理由
    ，依民事訴訟法第78條，判決如主文。
中　　華　　民　　國　　94　　年　　5 　　月　　23　　日
                  民事第二庭  法  官  陳玉曆
以上正本證明與原本無異。
如對本判決上訴，應於判決送達後20日內向本院提出上訴狀。
中　　華　　民　　國　　94　　年　　5 　　月　　26　　日
                              書記官  蔡雨呈
